台灣高等法院民事判決　九十年度上更(三)字第二五七號
　　上　訴　人　辛○○
　　　　　　　　甲○○
　　　　　　　　子○○
　　　　　　　　己○○
　　　　　　　　壬○○
　　　　　　　　乙○○
　　被上訴　人　庚○○
右當事人間請求確認派下權存在等事件，上訴人對於中華民國八十四年十月二十七日
臺灣臺北地方法院八十四年度重訴字第六八七號第一審判決提起上訴，經最高法院第
三次發回更審，本院判決如左：
    主      文
原判決關於駁回上訴人後開第二項至第五項之訴部分暨訴訟費用之裁判均廢棄。
確認上訴人就祭祀公業李德茂之派下權存在。
被上訴人庚○○應將坐落台北市○○區○○段三小段第四四○號土地上，建號二二九
四號建物，即門牌號碼：台北市○○街二五二巷八一弄五九之二號四樓（整編後為台
北市○○路○段二六巷十一號四樓）房屋所有權應有部分二分之一辦理所有權移轉登
記予上訴人辛○○應有部分四分之一，上訴人甲○○、乙○○、己○○、壬○○、子
○○各應有部分二十分之一。
被上訴人丁○○、丙○○應將坐落台北市○○區○○段三小段第四四○號土地上，建
號二二九五號建物，即門牌號碼：台北市○○街二五二巷八一弄五九之二號五樓（整
編後為台北市○○路○段二六巷十一號五樓）房屋所有權應有部分四分之一移轉登記
予上訴人辛○○應有部分八分之一，上訴人甲○○、乙○○、己○○、壬○○、子○
○各應有部分四十分之一。
被上訴人丁○○、丙○○應將坐落台北市○○區○○段三小段第四三六之四號土地上
，建號二二七四號建物，即門牌號碼：台北市○○街二五二巷七九之二七號（整編後
為台北市○○路○段二十號）房屋所有權應有部分四分之一移轉登記予上訴人辛○○
應有部分八分之一，上訴人甲○○、乙○○、己○○、壬○○、子○○各應有部分四
十分之一。
其餘上訴駁回。
第一、二審及發回前第三審訴訟費用由被上訴人負擔。
　　事　　　實
壹、上訴人方面：
一、聲明：
    (一)原判決除確定部份外廢棄。
    (二)確認上訴人就祭祀公業李德茂之派下權存在。
    (三)被上訴人李明宗、李春萬、李圳即祭祀公業李德茂管理人應給付上訴人辛○○
      新台幣（下同）四百六十七萬一百五十元，給付上訴人甲○○、乙○○、己○
      ○、壬○○、子○○各九十三萬四千零三元並均自民國（下同）八十四年六月
      十四日起至清償日止，按週年利率百分之五計算之利息，嗣減縮應受判決事項
      之聲明為給付上訴人辛○○四百一十七萬五千六百五十元，給付上訴人甲○○
      、乙○○、己○○、壬○○、子○○各八十三萬五千一百三十元並均自八十四
      年六月十六日起至清償日止，按週年利率百分之五計算之利息。
    (四)被上訴人庚○○應將坐落台北市○○區○○段三小段第四四○號土地上，建號
      二二九四號建物，即門牌號碼：台北市○○街二五二巷八一弄五九之二號四樓
      （整編後為台北市○○路○段二六巷十一號四樓）房屋所有權應有部分二分之
      一辦理所有權移轉登記予上訴人辛○○取得應有部分四分之一，上訴人甲○○
      、乙○○、己○○、壬○○、子○○各取得應有部分二十分之一。
    (五)被上訴人丁○○、丙○○應將坐落台北市○○區○○段三小段第四四○號土地
      上，建號二二九五號建物，即門牌號碼：台北市○○街二五二巷八一弄五九之
      二號五樓（整編後為台北市○○路○段二六巷十一號五樓）房屋所有權應有部
      分四分之一移轉登記予上訴人辛○○取得應有部分八分之一，上訴人甲○○、
      乙○○、己○○、壬○○、子○○各應有部分四十分之一。
    (六)被上訴人丁○○、丙○○應將坐落台北市○○區○○段三小段第四三六之四號
      土地上，建號二二七四號建物，即門牌號碼：台北市○○街二五二巷七九之二
      七號（整編後為台北市○○路○段二十號）房屋所有權應有部分四分之一移轉
      登記予上訴人辛○○取得應有部分八分之一，上訴人甲○○、乙○○、己○○
      、壬○○、子○○各應有部分四十分之一。
    (七)第一、二審及發回前第三審訴訟費用由被上訴人負擔。
    (八)第三項於上訴人提供現金擔保後，請准宣告假執行。
二、陳述：除與原判決記載相同者，引用外，並補稱：
    (一)李氏虎岫大二房譜序根原固記載：「媽福‧‧有二子長子啟明次子興旺第二子
      清泉出繼媽福為第二子」云云，但又記載：「媽福公卒咸豐辛亥六月初四日辰
      時（一八五一）」，「清泉媽福次子也生咸豐丁巳五月十八日申時（一八五七
      ）」，則媽福死亡後七年清泉方行出生，而媽福已有親生長子啟明，不可能死
      後認養清泉為次子，該項記載，顯係訛傳，且依規約第(二)款：「如無直系男性
      子孫者，由正式收養之養子繼承」，上訴人甲○○、乙○○、己○○、壬○○
      、子○○為媽福公直系男性子孫，縱清泉為李媽福養子，亦無繼承權。
    (二)台北市政府民政局公告漏列上訴人為派下員，上訴人向台北市政府民政局提出
      申請書，就公告漏列提出異議，附具系統表，請求補列為派下員，造報人李四
      海覆稱上訴人辛○○、甲○○、乙○○、己○○、壬○○、子○○（下稱上訴
      人六人）六人確係李媽福子孫，但稱李清泉繼承李旺之遺產，而非繼承李媽福
      之遺產云云，足見上訴人確係李媽福長男李啟明之子孫，就李媽福房份有繼承
      權，況該公告明示無確定私權效力，上訴人仍得訴訟主張之。又經李旺房派下
      子孫李籯州等四人以台灣台北地方法院七十五年度家訴字第廿一號判決訴請法
      院判決補列（本院卷第一０六至一一八頁），被上訴人李明宗、李春萬、李圳
      即祭祀公業李德茂管理人（下稱被上訴人公業）於七十五年十一月二日召開委
      員會議，自動更正派下員系統表，補列上訴人為派下員，承辦代書吳石登出面
      報告：「前造報公告系統表，係依出生戶籍資料編撰，與族譜實際有所不符，
      茲李媽福與李旺子孫傳下房份更正如表敬請諒察」，記明於會議紀錄，被上訴
      人公業自動更正在先，茲又否定上訴人之派下權，其主張顯然不實。
    (三)被上訴人無法提出借款之領收證正本，且該領收證影印本內容明確記載，指李
      清泉借款，以其應得公業租谷由李紫貴收取，抵作利息，還款之後，返還李萬
      昌、李太平自行收取，顯與李啟明子孫無關。又還款日為昭和十三年即民國二
      十七年，吳石登生於民國二十年十二月二十日，時年僅七歲，如何能知李啟明
      子孫不願還款之事？吳石登係在民國七十年間方承辦公業派下登記事宜，其證
      言時空差別甚大，且非還款之現場見證人，吳石登於刑事案件係為被告，其證
      言不能採信。
    (四)訴外人李籯州、李榮華、李籯輝、李榮宗、李寬等五人，於他案訴訟主張未分
      配田租，而被漏列經判決准補列，足見未領田租不能即謂派下權消滅，況未領
      田租原因甚多，或因未受通知不知領取（上訴人即是如此）。該田租分配表無
      李德茂祭祀公業分配田租之文字，領取人與公業派下人數亦不符合，又證人即
      「來發房」之子孫李萬春只能證明伊也有該影本，並不能證明有原本存在（八
      十四年重上字第四五四號卷八十六年一月廿八日準備程序筆錄），且就田租如
      何分配，該證人均無法說明，其證言更未涉及歸就，況該分配表記載分配之田
      租自五十九年上期至六十三年上期，均係租谷原物分配，但從公業管理委員會
      七十四年會議決議紀錄：「佃農提交雲卿之佃租稻穀，自於民國五十九年上期
      份開始至民國七十三年下期止，代金累十五年，至目前公業管理人早已正式產
      生，但雲卿尚未交出公業，究何處理，提請公決，經與會會員全體決議，委由
      吳代書石登，以郵政存證信函催討，限期繳交」，可見並無收取租穀原物分配
      之事實，該田租分配表影本自不足信。
三、證據：除引用原審所提之證據外，補提：(一)公業管理委員會七十四年會議紀錄。
    (二)11.2.會議紀錄。(三)七十五年家訴字第二十一號判決及確定證明。(四)八十年訴
    字第二八五二號判決及確定證明等影本各一份。(五)上訴人異議申請書及李四海申
    覆書影本各二份。(六)吳石登供詞。(七)李媽福等出生、死亡日期表等影各乙份。(八)
    土地登記簿謄本及異動索引各二份。
貳、被上訴人方面：
一、聲明：
    (一)上訴駁回。
    (二)訴訟費用由上訴人負擔。
二、陳述：除與原判決記載相同者，引用外，並補稱：
    (一)李清泉之子孫為李媽福之派下：
      上訴人提出之李厚（李啟明之子）戶籍謄本明載住：「台北廳大加蚋堡三張犁
      庄四百六拾壹番地，台北州七星郡松山庄三張犁四百六十一番地」，而李清泉
      之戶籍謄本亦載明李泉（「父」「李旺」）「戶主李旺之二男」住「台北廳大
      加蚋堡三張犁四百六十一番地，李啟明弟，明治十年十二月十一日分戶，現住
      台北廳大加蚋堡三張犁四百六十番地」，可見李清泉過繼媽福房，為李啟明弟
      ，與李啟明住同址，後分戶居住三張犁四百六十番地。上訴人所舉證之李氏虎
　　　岫大二房譜序根原及李氏大宗譜皆記載李旺次子「清泉」出嗣媽褔。雖李媽福
　　　死於一八五一年，而李清泉出生於一八五七年，然參以台灣在前清及日據時期
　　　均有死後立嗣之習慣，足見有「死後立嗣」之可能。即便不論臺灣過去是否有
　　　「死後立嗣」或「死後立後」或「無男子才收養」之習慣，但不能否認李清泉
　　　過繼為李媽福次子之事實，且非不合法。李清泉既過繼為媽褔之次子，發生擬
　　　制血親關係，與李啟明同順序為媽褔之直系男性子孫無疑，則依規約第五條第
　　　一項規定自得繼承媽褔房派下權。
    (二)李啟明子孫之派下權已因歸就而喪失：
      1.祭祀公業設立迄今，年代已久，各房子孫分散各處，尋找資料不易，致前委
        託代書吳石登製作派下系統表時，漏未登載李清泉過繼給媽福房，又未詳查
        李旺房子孫尚有李榮華等人，連本公業以及李旺房子孫李仍鴻等亦不知李榮
        華同為李旺房子孫，致製作派下系統表時漏列李榮華等為派下員，田租分配
        單當然未列入，此與上訴人之情形不同。昭和十三年製作之「領收證」離今
        已五、六十年，保管之長輩已去世，原本難尋獲，然依領收證所載內容、用
        語、文法以及所蓋受領者、立會人、代筆人印章（圓形）及日本印花稅票顯
        係日據時代之製作，絕非臨訟串造。吳石登在另案（八十四年偵字第五六八
        號）證稱：「‧‧在光復前不久‧‧」云云，而臺灣光復是民國三十四年，
        當時吳石登已是十四、五歲青少年，已有相當之常識記憶力。吳石登更稱：
        「‧‧‧李啟明當時沒還，他的後代李厚沒還，李厚的長子李登科是油漆工
        ，我在市政府工作時（時約民國五、六十年間）他有親口說他不願意還這筆
        錢，因為李文彬即他弟弟都不管家事，他不願獨力承擔這件事‧‧‧」，如
        果向紫貴房借款係李清泉私人所借，非媽福房之借款，知悉本公業詳情之吳
        石登衡情不致向李登科提及還款之事，且李萬昌、李太平向紫貴房還款之事
        如與李啟明之子孫無關，衡情李厚定會嚴詞駁斥，斷不致稱伊不願獨自承擔
        此事。況證人為八十餘歲之老翁，記憶難免有所模糊，但瑕不掩瑜。
      2.李啟明、李清泉兩兄弟雖分家，但並無爭吵仇恨，且實為同址之兩邊廂房，
　　　　自從媽福房借款後便未再由公業分配租谷享受任何派下權，若非此借款乃係
　　　　向紫貴房借來以供媽福房派下大家使用，則何以借款後因此無租谷分租，李
　　　　啟明及後代子孫未曾向李清泉或公業質疑或異議？後李清泉之子李萬昌、李
　　　　太平向紫貴房償還借款贖回租谷權後，每年均由李清泉之子孫向公業分配領
　　　　取租谷，兩家居住於同一處，何來不知田租分配單無列伊等姓名之事？且公
　　　　業收取之租谷按租谷分配表分配予派下七大房，各房對租谷分配表、租谷分
　　　　配單之真正，無人質疑或異議。李啟明後代因其不願分擔償還對紫貴房之借
　　　　款，由李清泉之後代償還欠款後，由李啟明後代與李清泉後代向祭祀公業宗
　　　　長表示媽福房派下權全歸入李清泉後代，否則李啟明之子孫衡情定會要求公
　　　　業分配租谷，並將其列入分配表內，祭祀公業之租谷分配表斷不致不列入李
　　　　啟明後代子孫姓名。
      3.早於五十九年即有此田租分配單，法院傳喚「來發房」李水萍之子李春萬到
        庭證述：「我家也有份（指田租分配單），到我父親那一代還去收租回來分
        ，那一份是真的」等語，可見田租分配單係真實。田租分配單列有李清泉之
        後代李興來之名，而無李啟明後代之名，歷年田租均由李清泉之子孫收取，
        上訴人之祖先未曾表示異議，更見上訴人之祖先已喪失派下權，被上訴人係
        「媽福房」派下員甚明。至於上訴人所提公業七十四年間召開管理委員會，
        紀錄雖記載「佃農提交雲卿之佃租稻穀，自民國五十九年上期份開始至民國
        七十三年下期止，代金累計十五年，至目前公業管理人早已正式產生，但雲
        卿尚未交出公管‧‧」云云。查田租係由公業管理人向佃農收取後按各房應
        受分配之比例分配，媽福房李清泉子孫多年來均受租谷之分配。至於管理人
        李雲卿是否因未實際分配田租予各房，卻在租谷分配單記載每年都有發放，
        而受到委員會指摘，係另一問題。況上訴人所舉七十四年管理委員會紀錄不
        但未否認田租分配單之真正，且由七十四年管理委員會紀錄更可證明田租分
        配單係真正，上訴人非但五十九年至七十三年未受分配田租代金，五十九年
        以前，七十三年以後亦未受分配田租代金，被上訴人公業於九十年十一月二
        十九日提出另一田租分配表單內載自四十九年起至五十六年之田租分配表（
        本院卷第八四頁），上訴人即未列名之內。如無租谷分配單，公業管理委員
        會委員無法知悉佃農已繳付租穀（或代金），足證田租分配單所載媽福房之
        田租係分配予李興來（李清泉之後代）與事實相符，李啟明子孫早已因歸就
        ，其派下權已讓與李清泉子孫至明。
      4.退一步言，如認上訴人有派下權，惟因被上訴人公業歷年來早已依媽福房應
        分比例將系爭補償費及房屋出賣款，分配與被上訴人癸○○、庚○○、丁○
        ○、丙○○、戊○○，歷次發放行為皆係符合債務本旨之清償行為，被上訴
        人公業自無再給付予上訴人之義務。按祭祀公業將部份財產出賣予他人後，
        該部份賣得之價金，若未經決議充作祭祀公業之經費，其公同共有關係消滅
        後，則派下員自可依各房之範圍，請求祭祀公業發放價金予各派下員。被上
        訴人歷年發放時確亦已按各房房份分配，而將系爭款分配予媽福房派下，並
        無剩餘款，雙方於此事實均未表異議。上訴人係於八十四年五月提起本訴，
        皆在發放分配完畢後，則分配當時被上訴人公業係依當時確具有派下權身份
        者而為發放，然因上訴人等尚未經法院判決確定有派下權，則被上訴人公業
        自無法給付分配予上訴人六人。
      5.李媽福房派下當時亦分得房屋三戶，嗣因李媽福房派下未依被上訴人公業決
        議，自行分繳應負擔之土地增值稅，致被上訴人公業受有損失。嗣至八十年
        十月二十日及八十一年十一月九日時，被上訴人公業再次分配合建房屋出售
        款及第三次土地補償費時，即在李媽福房份下扣抵土地增值稅、滯納金、利
        息等，總共李媽福房共被扣除一百九十七萬八千元，則上訴人等亦應依比率
        扣除其中二分之一即九十八萬九千元，此部份不得再為請求。
三、證據：除引用原審所提之證據外，補提：(一)臺灣民事習慣調查報告影本三件。(二)
　　史尚寬著物權法論。(三)民國四十九年以後被上訴人田租分配表。(四)偵查筆錄。(五)
　　土地增值稅扣繳計算式。(六)台北市信義區公所函等影本各乙份。
    理    由
甲、程序部分：
一、本件被上訴人李德茂祭祀公業之管理人原為李雲輝，九十一年三月五日變更為李
    明宗、李春萬、李圳，有公業土地台北市○○區○○段三小段０４３６—０００
    ４、０４４０—００００地號土地登記謄本及異動索引，台北市信義區公所北市
    信民字第０九０二二七七一一００號函可按（見本院卷第二三九至二四七頁、第
    二五０頁），茲據其具狀聲明承受訴訟，並續行訴訟，核無不合，應予准許。
二、上訴人六人於原審起訴聲明請求被上訴人公業應給付上訴人辛○○四百六十七萬
    一百五十元，給付上訴人甲○○、乙○○、己○○、壬○○、子○○各九十三萬
    四千零三元並均自八十四年六月十四日起至清償日止，按週年利率百分之五計算
    之利息，嗣減縮應受判決事項之聲明為給付上訴人辛○○四百一十七萬五千六百
    五十元，給付上訴人甲○○、乙○○、己○○、壬○○、子○○各八十三萬五千
    一百三十元並均自八十四年六月十六日起至清償日止，按週年利率百分之五計算
    之利息。核與民事訴訟法第二百五十五條第一項第三款之規定相符，應予准許。
三、上訴人以庚○○、李四海（癸○○、丁○○、丙○○、戊○○為承受訴訟人）、
    李世清、李國雄、李雲騰為對造，請求確認派下權存在部分，亦業經判決上訴人
    敗訴確定在案（最高法院八十七年台上字第九九二號裁定）。此部分已經確定。
乙、實體部分：
一、上訴人起訴主張：伊為訴外人李啟明之子孫，李啟明係訴外人李媽福之長男，李
    媽福則為祭祀公業李德茂之派下，伊應均屬該公業之派下。詎被上訴人癸○○、
    丁○○、丙○○、戊○○（下稱癸○○等四人）之被承受訴訟人李四海（八十四
    年十一月二十六日死亡）於七十一年一月八日，向台北市政府民政局申報被上訴
    人公業派下系統表時，竟故意將伊等李啟明之子孫漏予列入，並將李媽福之過繼
    子李清泉列為公業派下，進而分配財產。事實上伊對被上訴人公業李媽福房份有
    二分之一權利，台北市政府於七十四年至八十一年間先後徵收公業所有坐落台北
    市○○段○○段四三二號等多筆土地所核發之補償費，依李媽福之房份計應分得
    一千八百六十八萬零六百元，伊為李啟明之子孫，可分配二分之一即九百三十四
    萬零三百元，被上訴人祭祀公業李德茂管理人李明宗、李春萬、李圳自應將伊應
    得之金額為給付。又上開公業與人合建房屋，按李媽福之房份，其中台北市○○
    路○段二六巷十一號（整編前為台北市○○街二五二巷八一弄五九之二號）四樓
    （建號二二九四）、同號五樓（建號二二九五）及同段二十號（整編前為台北市
    ○○街二五二巷七九之二七號）一樓（建號二二七四）房屋三戶，應分配與李媽
    福之長子李啟明，但五九之二號四樓卻分配登記為被上訴人庚○○所有，其餘二
    戶則登記為李四海所有。該二人無法律上原因而取得所有權，致伊受有損害，被
    上訴人癸○○等四人自應辦理繼承登記後，與被上訴人庚○○將上開房屋之應有
    部分二分之一辦理所有權移轉登記與伊。再，伊為上開公業正統之派下員，自有
    對被上訴人祭祀公業李德茂管理人李明宗、李春萬、李圳提起確認派下權存在訴
    訟之必要等情，因此求為判決：(一)確認上訴人就祭祀公業李德茂之派下權存在。
    (二)被上訴人李明宗、李春萬、李圳即祭祀公業李德茂管理人應給付上訴人辛○○
    四百一十七萬五千六百五十元，給付上訴人甲○○、乙○○、己○○、壬○○、
    子○○各八十三萬五千一百三十元及自八十四年六月十六日起訴狀送達翌日起，
    至給付日止按週年利率百分之五計算利息。(三)被上訴人庚○○應將坐落台北市○
    ○區○○段三小段四四○地號土地上建號二二九四建物，門牌：台北市○○街二
    五二巷八一弄五九之二號四樓房屋所有權應有部分二分之一移轉登記與上訴人辛
    ○○取得應有部分四分之一，上訴人甲○○、乙○○、己○○、壬○○、子○○
    各應有部分二十分之一。(四)被上訴人丁○○、丙○○，應將李四海所有坐落台北
    市○○區○○段三小段四四○地號土地上建號二二九五建物，門牌：台北市○○
    街二五二巷八一弄五九之二號五樓房屋所有權各應有部分四分之一，辦理移轉登
    記與上訴人辛○○取得應有部分八分之一，上訴人甲○○、乙○○、己○○、壬
    ○○、子○○各應有部分四十分之一。(五)被上訴人丁○○、丙○○應將李四海所
    有坐落台北市○○區○○段三小段四三六－四號土地上建號二二七四建物，門牌
    ：台北市○○街二五二巷七九之二七號房屋所有權各應有部分四分之一，辦理移
    轉登記與上訴人李陳汶取得應有部分八分之一，上訴人甲○○、乙○○、己○○
    、壬○○、子○○各應有部分四十分之一。
二、被上訴人則以：上訴人於起訴之初主張李清泉乃李媽福之過繼子，嗣改口否認李
    清泉之子孫係派下員，應非可採。又上開公業媽福房在日據時代曾向紫貴房派下
    李臣祈借款，並以本公業房份應得之租谷做為抵當利息，嗣因李啟明之派下不願
    償還債務，乃由李清泉派下向紫貴房李臣祈之子清償債務，贖回及承受媽福房之
    派下權，李啟明之後代子孫即無派下權可言，上訴人自無權請求分配公業財產等
    語，資為抗辯。
三、確認派下權部分：
  (一)祭祀公業李德茂派下有李媽福、李旺、李來發、李永傳、李永樹、李朝枝、李紫
    貴七大房。依李氏虎岫大二房譜序根原（見本院重上更(二)第六九號卷第四五頁）
    記載「媽福序景公長子也生嘉慶戍寅十月二十一日已時（一八一八）娶劉氏金生
    道光乙未二月初三日五時（一八三五）有二子長子啟明次子興旺第二子清泉出繼
    媽福為第二子（二十六世）」，李媽福為長房，李媽福生長男李啟明，過繼李旺
    之次男李清泉為次男。再依李氏大宗譜記載：「媽福房下分為啟明與清泉（入嗣
    ）」，李氏虎岫大二房譜序根原及李氏大宗譜之真實為兩造不爭，應可採信。則
    李媽福之長男李啟明、次男李清泉之子孫均為公業派下甚明。李媽福長男李啟明
    ，下生長子李厚、次子李柳，（李柳生子李火生，亡絕戶。）；李厚生長男李登
    科、次男李文彬；李登科無子女，收養上訴人辛○○（上訴人）為養女，生子宗
    家，繼承宗祠，雖為女子，辛○○享有派下權；李文彬生長男甲○○（上訴人）
    、次男李仍燦（亡絕）、三男乙○○（上訴人）、四男己○○（上訴人）、五男
    壬○○（上訴人）、六男子○○（上訴人），有繼承系統表及戶籍謄本（見外放
    證據）可稽。且上訴人六人為媽福房長子李啟明子孫之事實，為對造所不爭執。
    （本院卷第三二、三六、三九、一二０、一三五（背面）頁）
  (二)李四海於七十一年一月八日，向台北市政府民政局提出派下系統表，漏列李媽福
    房，將祭祀公業李德茂派下變成六房，將李媽福次男李清泉子孫列入分配財產，
    但將李媽福長男李啟明子孫全部排除，雖然公告漏列，但該公告上明示記載：「
    本公告係依申請（報）人之申請（報）代為公告，內容如有不實情事，概由申請
    （報）人負責。行政機關受理申報祭祀公業派下員名冊，係依行政慣例及祭祀公
    業土地清理要點及其補充規定所為之便民工作，僅為提供地政機關登記時之參考
    資料，無確定私權之法律上效力，嗣後倘有任何糾紛，係屬私權範圍，應由權利
    關係人訴請民事管轄法院審理。」，則公告雖漏列上訴人六人，但上訴人提出李
    氏大宗譜及戶籍謄本，足以證明上訴人六人為祭祀公業李德茂長房李媽福長子李
    啟明之子孫，李四海於台灣台北地方法院八十二年度重訴字第七五五號給付補償
    費事件所提出之序譜根源內容亦同，則上訴人為祭祀公業李德茂之派下，可以認
    定。被上訴人公業否認上訴人就系爭祭祀公業之派下權存在，致上訴人私法上之
    地位有受侵害之危險，而此危險須以確認判決始得除去之，自應認上訴人有提起
    本件確認之訴之法律上利益甚明。
  (三)李啟明之子孫是否因歸就而喪失派下權：
    (1)按民事，法律所未規定者依習慣；無習慣者，依法理。民法第一條定有明文。
      復按祭祀公業之派下權，在同一公業間可互相讓渡，且某一派下基於自己的權
      利，將派下權「歸就」予其他派下，不需獲得所有派下之同意。公業派下對其
      他同一公業派下之一人或數人讓渡其派下權，而脫離該公業，即舊慣的所謂「
      歸就」，就是轉讓之意思 (「台灣民事習慣調查報告」第七一三頁倒數第三行
      、第七二一頁第九、十行、第七四一頁倒數第三行、第七四六頁第五行、第七
      五五頁第一行 )。故按舊慣例所謂「歸就」，係指公業派下對於其他同一公業
      派下之一人或數人，讓渡其派下權，而脫離該公業而言。此即因派下之意思，
      將自己的派下權，讓與其他派下，而脫離祭祀公業之構成員資格。此種脫離，
      只要欲脫離的派下與繼受派下權之派下，彼此達成協議，無需其他派下員同意
      。惟所謂歸就，仍須以派下間基於明示或默示之意思而就派下權之轉讓互相表
      示一致者，始足當稱之。又所謂默示之意思表示，係指依表意人之舉動或其他
      情事，足以間接推知其效果意思者而言，若單純之沈默，則除有特別情事，依
      社會觀念可認為一定意思表示者外，不得謂為默示之意思表示。再按當事人主
      張有利於己之事實時，就其事實有舉證之責任，民事訴訟法第二百七十七條定
      有明文。則被上訴人主張有歸就之事實，自應就該事實負舉證責任。
    (2)被上訴人庚○○暨癸○○等四人雖提出領取證及田租分配表（見本院卷第一八
      四至一八六頁）為證，惟查該昭和十二年二月六日之領取證及田租分配表均屬
      影印本而非正本，且領取證記載：「．．．前貴殿（李萬昌、李太平）之先父
      （李清泉）所有向拙者（李玉盤）之先父（李臣祈）借用款額即將李德茂祭祀
      公業貴殿應得之額小租谷付拙者支拂以為抵當利息之事今般雙方妥議拙者願領
      收前記金額遂將借用款額全部拂消其借用證書經已遺失倘若日後發見者作為廢
      紙無效即將李德茂祭祀公業貴殿應得之額小租谷自昭和拾貳年度晚冬起由貴殿
      支拂此乃雙方喜悅各無反悔特立此領收證為據」。仔細探究其文義，僅敘明係
      李清泉個人向李臣祈借款，並未記載李清泉子孫係「代替」媽福房還款贖回派
      下權，故借款究係李清泉個人向李臣祈借款而由其子孫償還，抑或係媽福房借
      款而由李清泉子孫償還，就文句內容觀之難以認為有代替媽福房還款之事實。
      李啟明之子孫亦未有何舉動或其他情事，足以推知其有將派下權轉讓與李清泉
      子孫所有之意思，故此領取證尚不能證明李啟明之子孫已將其派下權轉讓與李
      清泉子孫。則被上訴人等稱在日據時代，李媽福房向同公業派下紫貴房借款，
      而以媽福房應得公業之租谷為抵當利息，嗣因李啟明派下不願償還債務，乃由
      李清泉派下清償，贖回媽福房之派下權云云，自非可採。
    (3)證人吳石登於台灣台北地方法院檢察署證稱：「當初報的表是依派下所提供，
      且伊等是以戶籍為準來製作。‧‧‧在光復前不久，李清泉要去向李玉階（紫
      貴房派下）還其李母媽福所欠之錢‧‧‧但李啟明當時沒有還，他的後代李厚
      也沒有還，李厚的長子李登科亦有親口說他不願還這筆錢」等語，有台灣台北
      地方法院檢察署八十三年度偵字第二○八七一號、八十四年度偵字第五六八號
      不起訴處分書在卷可稽（見原審卷第八十一頁）。經查吳石登證言內容與被上
      訴人公業所稱李媽福之借款，係由李清泉之子孫清償，並不相符。又查證人吳
      石登為民國二十年生，昭和十三年（即民國二十七年）年僅七歲，如何能知悉
      李啟明子孫不願還款之詳情，況所證述者為年代久遠之情事，以一鄰家年少之
      人而能親身經歷並瞭解李家各房間債權債務之詳細狀況，實有違常情。再細析
      證人吳石登之證詞，充其量僅能證明李啟明子孫不願償還上開欠款，尚不能據
      以認定李啟明子孫出讓其派下權或其派下權已因歸就而喪失。
    (4)李氏虎岫大二房譜序根原記載「媽福序景公長子也生嘉慶戊寅十月二十一日巳
      時（一八一八）娶劉氏金生道光乙未二月初三日午時（一八三五）有二子長男
      啟明次子興旺等」，則李媽福有二子，證人吳石登所製作之繼承系統表（本院
      八九年度重上更(二)字第六九號第一五三頁）未列李啟明一房，兩者顯有出入。
      吳石登在檢察官偵訊時稱其製作系統表，係依派下所提供及戶籍資料製作，有
      台灣台北地方法院檢察署八十三年度偵字第二○八七一號、八十四年度偵字第
      五八六號不起訴處分書可稽（見原審卷第八一頁反面），則吳石登當時製作繼
　　　承系統表時，僅憑信其所取得書面資料，未詳細調查事實真相，以為制表之準
      則。因此，吳石登所制作之繼承系統表尚非絕對真實可信。
    (5)被上訴人提出五十九年以後之被上訴人公業田租分配表（見原審卷第五六、五
      七頁）為證，抗辯被上訴人公業從未分配予李啟明之子孫，卻分配予李清泉子
      孫，足證在六十五年李氏大宗譜出版前被上訴人公業派下分配田租時，亦不認
      李啟明為派下員云云。惟查被上訴人公業田租分配表僅能證明李啟明子孫未受
      有田租分配之事實，依證據法則，自不能以此推論李清泉子孫擁有全部媽福房
      之分配權，或李啟明之子孫已因歸就而喪失派下權。因此李啟明之子孫李登科
      縱使知情未受有田租分配，而不爭執，亦不生歸就之法律上效果，被上訴人之
      抗辯不可採。
四、請求移轉所有權登記部分：
    被上訴人公業分配合建房屋，媽福房分得台北市○○街二五二巷八一弄五九之二
    號四樓、五樓及同巷七九之二七號一樓房屋三戶，應登記給李媽福長子李啟明、
    次子李清泉各取得應有部分二分之一。但五九之二號四樓卻分配登記為被上訴人
    庚○○所有，五九之二號五樓、七九之二七號一樓等二戶則登記為李四海所有，
    李四海死亡（癸○○等四人聲明承受訴訟），由被上訴人丁○○、丙○○於八十
    八年四月十二日辦理繼承登記，上訴人六人就前開房屋有二分一應有部分所有權
    ，被上訴人庚○○、癸○○、丁○○、丙○○、戊○○無法律上原因而取得全部
    所有權，致上訴人六人受有損害。被上訴人庚○○應將坐落台北市○○區○○段
    三小段第四四○號土地上，建號二二九四號建物，房屋所有權應有部分二分之一
    辦理所有權移轉登記予上訴人辛○○取得應有部分四分之一，上訴人甲○○、乙
    ○○、己○○、壬○○、子○○各取得應有部分二十分之一。被上訴人丁○○、
    丙○○應將坐落台北市○○區○○段三小段第四四○號土地上，建號二二九五號
    建物，房屋所有權應有部分四分之一移轉登記予上訴人辛○○取得應有部分八分
    之一，上訴人甲○○、乙○○、己○○、壬○○、子○○各應有部分四十分之一
    。被上訴人丁○○、丙○○應將坐落台北市○○區○○段三小段第四三六之四號
    土地上，建號二二七四號建物，房屋所有權應有部分四分之一移轉登記予上訴人
    辛○○取得應有部分八分之一，上訴人甲○○、乙○○、己○○、壬○○、子○
    ○各取得應有部分四十分之一。
五、請求給付金額部分：
  (一)按無法律上之原因而受利益，致他人受損害者，應返還其利益，民法第一百七十
    九條定有明文。又依不當得利之法則請求返還不當得利，以無法律上之原因而受
    利益，致他人受有損害為其要件，故其得請求返還之範圍，應以對方所受之利益
    為度，非以請求人所受損害若干為準（最高法院六十一年度台上一六九五號判例
    參照）。
  (二)被上訴人公業於上訴人起訴（八十四年六月七日）前之八十一年十一月九日，已
    將台北市政府徵收被上訴人公業土地之補償費及被上訴人公業房屋出賣款分配與
    派下七房，媽福房應得之金額已經給付予被上訴人癸○○、庚○○、丁○○、丙
    ○○、戊○○，為兩造當庭承認是實，有筆錄可稽（本院卷第二七七、二七八頁
    ），顯然被上訴人公業並無任何不當得利，則上訴人六人請求被上訴人公業給付
    上訴人辛○○四百一十七萬五千六百五十元，給付上訴人甲○○、乙○○、己○
    ○、壬○○、子○○各八十三萬五千一百三十元並均自八十四年六月十六日起至
　　清償日止，按週年利率百分之五計算之利息，為無理由，不能准許。
六、綜上所述，上訴人請求確認派下權存在，及依不當得利法律關係，請求被上訴人
　　庚○○將坐落台北市○○區○○段三小段第四四○號土地上，建號二二九四號建
　　物，房屋所有權應有部分二分之一辦理所有權移轉登記予上訴人辛○○取得應有
　　部分四分之一，上訴人甲○○、乙○○、己○○、壬○○、子○○各取得應有部
　　分二十分之一。被上訴人丁○○、丙○○將坐落台北市○○區○○段三小段第四
　　四○號土地上，建號二二九五號建物，房屋所有權應有部分四分之一移轉登記予
　　上訴人辛○○取得應有部分八分之一，上訴人甲○○、乙○○、己○○、壬○○
　　、子○○各應有部分四十分之一。被上訴人丁○○、丙○○將坐落台北市○○區
　　○○段三小段第四三六之四號土地上，建號二二七四號建物，房屋所有權應有部
　　分四分之一移轉登記予上訴人辛○○取得應有部分八分之一，上訴人甲○○、乙
　　○○、己○○、壬○○、子○○各應有部分四十分之一，即無不合，應予准許。
　　原判決就此部分為上訴人敗訴之判決，自有未合，應由本院廢棄改判。上訴人請
　　求被上訴人公業給付上訴人辛○○四百一十七萬五千六百五十元，給付上訴人甲
　　○○、乙○○、己○○、壬○○、子○○各八十三萬五千一百三十元並均自八十
　　四年六月十六日起至清償日止，按週年利率百分之五計算之利息，為無理由，不
　　應准許，原判決此部分為上訴人敗訴之判決，核無不合，上訴人此部分上訴指摘
　　原判決不當，求予廢棄，為無理由，應予駁回。
七、據上論結，本件上訴為一部有理由，一部無理由，依民事訴訟法第四百五十條、
    第四百四十九條第一項、第七十九條但書，判決如主文。
中　　　華　　　民　　　國　　九十一　　年　　　七　　　月　　三十一　　日
　　　　　　　　　　　　　　　　　民事第四庭
                                　　　審判長法　官　李　瓊　蔭
                                　　　　　　法　官　張　　　蘭
                                　　　　　　法　官　林　金　吾
右正本係照原本作成。
如不服本判決，應於收受送達後二十日內向本院提出上訴書狀，其未表明上訴理由者
，應於提出上訴後二十日內向本院補提理由書狀（均須按他造當事人之人數附繕本）
上訴時應提出委任律師或具有律師資格之人之委任狀；委任有律師資格者，另應附具
律師及格證書及釋明委任人與受任人有民事訴訟法第四百六十六條之一第一項但書或
第二項（詳附註）所定關係之釋明文書影本。
中　　　華　　　民　　　國　　九十一　　年　　　八　　　月　　　二　　　日
　　　　　　　　　　　　　　　　　　　　　　書記官  何　家　娟
附註：
民事訴訟法第四百六十六條之一（第一項、第二項）：
對於第二審判決上訴，上訴人應委任律師為訴訟代理人。但上訴人或其法定代理人具
有律師資格者，不在此限。
上訴人之配偶、三親等內之血親、二親等內之姻親，或上訴人為法人、中央或地方機
關時，其所屬專任人員具有律師資格並經法院認為適當者，亦得為第三審訴訟代理人
。
